【裁判字號】    99,判,212
【裁判日期】    990304
【裁判案由】    巷道爭議
【裁判全文】
最  高  行  政  法  院  判  決
                                       99年度判字第212號
上  訴  人  甲○○
訴訟代理人  蔡文玉  律師
被 上訴 人  臺北市政府都市發展局
代  表  人  乙○○
參  加  人  巧洋實業股份有限公司
代  表  人  丙○○
上列當事人間巷道爭議事件，上訴人對於中華民國97年1月31日
臺北高等行政法院96年度訴字第2058號判決，提起上訴，本院判
決如下：
    主  文
原判決廢棄，發回臺北高等行政法院。
    理  由
一、緣參加人於民國（下同）92年10月13日，就坐落臺北市○○
    區○○段3小段415地號等20筆土地(下稱系爭土地)，向臺北
    市政府申請更新事業計畫，經臺北市政府以92年11月21日府
    都四字第09224810100號函准予辦理。嗣參加人於92年11月
    24日，就系爭土地向前臺北市政府工務局（下稱工務局）申
    請建造執照；並併案就建築基地內現有巷道（臺北市○○區
    ○○路1段255巷，下稱系爭巷道）申請廢止。經工務局建築
    管理處（自95年8月1日起改隸臺北市政府都市發展局）於93
    年1月5日，邀集臺北市政府交通局、臺北市內湖區戶政事務
    所及臺北市內湖區清白里里辦公處等召開「為巧洋實業股份
    有限公司，於臺北市○○區○○段3小段415地號等20筆土地
    ，擬併建造執照申請案辦理現有巷廢止會勘案」，其會勘紀
    錄記載略以：「...六、結論：請申請人依各單位意見辦理
    後，由建管處依行政程序簽報。」工務局建築管理處乃以系
    爭土地之建造執照申請案既經臺北市政府核准都市更新事業
    計畫在案，有關依臺北市○○巷道廢止或改道申請辦法第10
    條第1項第1款規定申請將建築基地內之現有巷道併案辦理廢
    止乙節，簽請准予併案辦理廢止。工務局於93年2月26日核
    發93建字第0067號建造執照，並於上開建造執照附表記載略
    以「...22.基地內現有巷道『即康寧路1段255巷部分』併案
    辦理廢止。未領得拆除執照前，仍不得妨礙他人對該道路公
    共地役權之行使。...」(下稱原處分)上訴人不服，提起訴
    願，遭決定駁回，遂提起行政訴訟。
二、上訴人起訴主張：系爭房屋旁雖有8米計畫道路，惟二者高
    低落差達數公尺，中間建有樓梯僅可供人上下出入，車輛無
    法通行。系爭巷道係延伸至上訴人所有422-2、420等地號土
    地內，該422-2及420地號等土地並不在本案建築基地之內，
    系爭巷道經廢止後，並無其他巷道可供替代，亦不符合該條
    文所規定四周計畫道路均已開闢完成之要件，縱四周計畫道
    路均已開闢完成，惟在同一街廓內之全部土地仍須屬「計畫
    整體使用者」，即已經整體規劃為可供建築用地者，始得認
    定符合臺北市○○巷道廢止或改道申請辦法第10條規定之全
    部要件。本件係屬辦理都市更新之地區，工務局准許廢止系
    爭巷道之處分，顯然違反臺北市○○巷道廢止或改道申請辦
    法第11條規定。工務局既已於93年1月5日邀集相關單位會勘
    在案，則其自知上訴人住居之系爭房屋人車出入唯一巷道即
    為系爭巷道，卻仍依據簡俊卿建築師不實之說明書作出廢巷
    之行政處分，明顯違反行政程序法第36條及第39條之規定。
    是原處分關於廢止系爭巷道部分顯有違誤等語，求為判決撤
    銷訴願決定及原處分。
三、被上訴人則以：被上訴人於93年1月5日邀集內湖區清白里里
    辦公處等相關單位辦理場會勘在案，結論由被上訴人依行政
    程序簽報，係基於現有巷道經廢止或改道後對公共通行及交
    通之考量。系爭巷道位於參加人建築基地範圍內，小於四周
    計畫道路寬度，且建築基地臨接之計畫道路皆已開闢完成，
    縱廢止亦不影響該地區之交通；又本案沿現有巷道兩側土地
    均計畫整體使用，且經臺北市政府92年11月21日府都四字第
    09224810100號函核准更新事業計畫在案，依上開臺北市政
    府都市更新事業之核定圖說，系爭現有巷道業已併都市更新
    事業計畫辦理廢止，更新後之規劃設計圖說並未保留該現有
    巷道。被上訴人於參加人申請建造執照階段，依設計建築師
    依法簽證負責之基地現況調查、測量及設計等建築圖說、臺
    北市政府都市更新核准內容及臺北市○○巷道廢止或改道申
    請辦法第10條第1項第1款規定，廢止系爭巷道，於法有據，
    並無違誤等語，資為抗辯，求為判決駁回上訴人之訴。
四、原審駁回上訴人在第一審之訴，係以：本件爭執之重點在於
    :原處分廢止系爭巷道是否符合臺北市○○巷道廢止或改道
    申請辦法第10條規定?經查，系爭巷道位於系爭建築基地內
    ，有現況照片位置索引圖在卷可按；系爭巷道平均寬度為4.
    25公尺，小於四周計畫道路之最小寬度8公尺，有說明書乙
    件附卷可按，並為上訴人所不爭執，堪以憑認。又四周計畫
    道路金湖路(20M)和星雲街(12M)均已開闢完成，有現況平面
    實測圖附卷可稽。另本案沿現有巷道兩側土地均計畫整體使
    用，經臺北市政府核准更新事業計畫在案，有該府92年11月
    21日府都四字第09224810100號函可徵，揆諸臺北市○○巷
    道廢止或改道申請辦法第10條之規定，原處分廢止系爭巷道
    ，於法自屬有據。上訴人雖主張本件係屬辦理都市更新之地
    區，工務局准許廢止系爭巷道之處分，違反臺北市○○巷道
    廢止或改道申請辦法第11條規定。工務局明知上訴人居住之
    系爭房屋人車出入唯一巷道即為系爭巷道，卻仍依據簡俊卿
    建築師不實之說明書作出廢巷之行政處分，明顯違反行政程
    序法第36條及第39條之規定云云。按「下列地區○○○巷道
    ，除政府機關為興辦公共工程外，不得申請廢止或改道。…
    辦理都市更新地區。…」「行政機關應依職權調查證據，不
    受當事人主張之拘束，對當事人有利及不利事項一律注意」
    「行政機關基於調查事實及證據之必要，得以書面通知相關
    之人陳述意見」臺北市○○巷道廢止或改道申請辦法第11條
    、行政程序法第36條及第39條分別有明文規定。經查，本案
    沿現有巷道兩側土地均計畫整體使用，經臺北市政府92年11
    月21日府都四字第09224810100號函核准更新事業計畫在案
    ，依上開臺北市政府都市更新事業之核定圖說，系爭現有巷
    道業已併都市更新事業計畫辦理廢止，更新後之規劃設計圖
    說並未保留該現有巷道。被上訴人訴訟代理人紀延儒亦於原
    審言詞辯論時陳稱:「本案之前在都市計畫時，就有公告程
    序，事實上都市計畫做好後就已經沒有那條現有巷道了，只
    是到建照申請時才一併廢掉。」等語在卷。又有關建築基地
    現況調查、測量及設計部分，係屬於設計建築師及相關技師
    簽證負責範圍，本案經設計建築師檢附說明書說明，並於辦
    理都市更新事業計畫及申請建造執照時，委託測量公司進行
    基地現況調查及測量，並依法簽證負責在案，經被上訴人審
    查後，於93年1月5日邀集內湖區清白里里辦公處等相關單位
    辦理現場會勘，有工務局建築管理處開會通知單及會勘紀錄
    等件可稽，則被上訴人辦理本件系爭巷道廢止之程序，於法
    尚無不合。是上訴人此部分之主張，尚非可採。綜上所述，
    上訴人所訴各節，均非可採。原處分廢止系爭巷道，符合臺
    北市○○巷道廢止或改道申請辦法第10條規定，核無違誤，
    訴願決定遞予維持，亦無不合，因將原決定及原處分均予維
    持，駁回上訴人之訴等詞，為其判斷之基礎。
五、本院按：
(一)「最高行政法院調查高等行政法院判決有無違背法令，不受上
  訴理由之拘束。」行政訴訟法第251條第2項定有明文。
(二)行政處分對相對人授益之同時，對第三人產生負擔之結果者，
  為學理上所稱之第三人效力處分。該第三人雖非行政處分之受
  處分人，但既主張其權利或法律上之利益因該處分而受侵害，
  為法律上之利害關係人，自得依訴願法第1條第1項「人民對於
  中央或地方機關之行政處分，認為違法‧‧，致損害其權利或
  利益者，得依本法提起訴願」，提起訴願，並因不服訴願結果
  ，續依行政訴訟法第4條第1項規定，提起撤銷訴訟。本件上訴
  人主張，被上訴人核發給參加人之系爭建造執照，將其房屋出
  入口封死，危害其安全，顯屬違法，即屬前述對他人之授益處
  分主張自己權利或法律上利益受侵害，依首開法律規定，自得
  提起訴願及撤銷訴訟，以資救濟。惟查，原審於準備程序及言
  詞辯論程序筆錄記載原審原告訴之聲明均改為撤銷訴訟之「訴
  願決定及原處分關於准許起造人巧洋實業股份有限公司就臺北
  市○○區○○段三小段第415等20筆地號土地申請建造執照，
  所為併案廢止臺北市○○路○段255巷巷道之部分均撤銷」，
  但原判決原告訴之聲明卻仍記載「訴願決定及原處分關於准許
  起造人巧洋實業股份有限公司就臺北市○○區○○段三小段第
  415等20筆地號土地申請建造執照，所為併案廢止臺北市○○
  路○段255巷巷道之申請應予駁回。」於理由第一段之原告起
  訴主張求為判決亦如原判決原告訴之聲明所示，尚嫌違誤。上
  訴意旨雖未指摘及此，仍應認上訴為有理由，應將原判決廢棄
  。
(三)再按「在實施都市計畫範圍內，道路規劃應由主管機關依都市
  計畫法之規定辦理，已依法定程序定有都市計畫並完成細部計
  畫之區○○○道路之設置，即應依其計畫實施，而在循法定程
  序規劃道路系統時，原即含有廢止非計畫道路之意，於計畫道
  路開闢完成可供公眾通行後，此項非計畫道路，無繼續供公眾
  通行必要時，主管機關自得本於職權或依申請廢止之。」司法
  院釋字第255號解釋甚明。是都市計畫範圍內，具有通行公用
  地役關係之既成巷道，未經都市○○○○○道路者，於計畫道
  路開闢完成可供公眾通行後，得予廢止。且巷道廢止事項司法
  院釋字第255號解釋理由書闡釋，係屬都市計畫法所規範之事
  項，惟查，臺北市○○巷道廢止或改道申請辦法第1條規定：
  「本辦法依建築技術規則建築設計施工編第八條規定訂定之。
  」但建築技術規則第1條係規定：「本規則依建築法(以下簡稱
  本法)第九十七條規定訂之」而非依據都市計畫相關法規之授
  權，則臺北市○○巷道廢止或改道申請辦法並非合法授權之法
  規命令。蓋人民於依法申請之案件所謂「法規」固指法律或法
  律授權之法規命令、自治規章等，各行政機關所訂之行政規則
  並不當然賦予人民「依法」申請之公法上請求權，行政規則係
  借助於行政實踐及平等原則，產生行政自我約束之效力，而發
  生對外效力，此即為平等原則對行政機關效力次原則之行政自
  我拘束原則，蓋行政機關在裁量範圍內，所為之行政處分，在
  事實及法律上均相同之情形，所為之裁量亦應相同，是以行政
  機關頒行之行政規則，基於行政自我拘束原則，於個案中自應
  受拘束，則行政機關基於該裁量行政規則，既已對於合於相同
  條件之人予以給付，則其他合於該條件之人民自得經由平等原
  則而基於該裁量行政規則請求行政機關為特定行政行為之公權
  利，亦即得為提起課予義務訴訟之公法上請求權基礎，利害關
  係人主張行政機關未依其所定規則為准駁者，亦應依違反平等
  原則而為主張該核准之行政處分為違法而得循序提起撤銷訴訟
  ，原判決逕依臺北市○○巷道廢止或改道申請辦法，未說明系
  爭撤銷訴訟之主觀公權利為何，亦有判決不備理由之違法。
(四)末按「下列地區○○○巷道，除政府機關為興辦公共工程外，
  不得申請廢止或改道。…辦理都市更新地區。…」臺北市○○
  巷道廢止或改道申請辦法第11條定有明文，是以在辦理都市更
  新地區○○○巷道，除政府機關為興辦公共工程外，不得申請
  廢止或改道，違反者，自有違反平等原則之違法。原判決無非
  以：本案沿現有巷道兩側土地均計畫整體使用，系爭現有巷道
  業已併都市更新事業計畫辦理廢止，更新後之規劃設計圖說並
  未保留該現有巷道，本案經設計建築師檢附說明書說明，並於
  辦理都市更新事業計畫及申請建造執照時，委託測量公司進行
  基地現況調查及測量，並依法簽證負責在案，經被上訴人審查
  後，於93年1月5日邀集內湖區清白里里辦公處等相關單位辦理
  現場會勘等事項，即認定被上訴人辦理本件系爭巷道廢止之程
  序，於法尚無不合等情，並未就適用臺北市○○巷道廢止或改
  道申請辦法第11條規定之結果如何予以論述。查本件系爭土地
  為辦理都市更新地區，此為原判決所認定之事實，則系爭巷道
  是否辦理都市更新地區○○○巷道？若屬實，則依臺北市○○
  巷道廢止或改道申請辦法第11條規定，自不得廢止，而原判決
  竟以：「系爭現有巷道業已併都市更新事業計畫辦理廢止，更
  新後之規劃設計圖說並未保留該現有巷道，」而為不適用上開
  辦法第11條之論述，自係判決理由矛盾之違法，並影響判決結
  果是否合法，尚嫌違誤。上訴意旨雖未指摘及此，仍應認上訴
  為有理由，應將原判決廢棄，由原審重為調查審理後，另為適
  當之判決，用符法制。
六、據上論結，本件上訴為有理由。依行政訴訟法第256條第1項
    、第260條第1項，判決如主文。
中    華    民    國    99    年    3     月    4     日
                    最高行政法院第六庭
                        審判長法官  吳  明  鴻
                              法官  林  茂  權
                              法官  侯  東  昇
                              法官  劉  介  中
                              法官  黃  秋  鴻
以  上  正  本  證  明  與  原  本  無  異
中    華    民    國    99    年    3     月    5     日
                              書記官  張  雅  琴


司法院資訊處製作；財團法人民間司法改革基金會備份。
